最高法院民事判決　　　　　　　　　　　　　　　　八十八年度台上字第二○五號
　　上　訴　人　甲○○
　　　　　　　　乙○○
　　　　　　　　丁○○
　　　　　　　　丙○○
　　被 上訴 人　中國石油股份有限公司
　　法定代理人　陳朝威
　　訴訟代理人　劉榮村律師
右當事人間請求返還無權占有土地事件，上訴人對於中華民國八十七年二月十六日台
灣高等法院台南分院第二審判決（八十六年度上字第一一六號），提起上訴，本院判
決如左：
    主  文
原判決廢棄，發回台灣高等法院台南分院。
    理  由
本件被上訴人主張：第一審判決附表（下稱附表）一所示坐落嘉義縣中埔鄉○○○段
十七號等三筆土地及附表二所示同段八之二號等十一筆土地，均為伊所有，分別出租
與上訴人甲○○、丙○○，期間自民國八十一年一月一日至同年十二月三十一日止，
租金依土地申報地價年息百分之七‧五計算，應於該年七月三十日繳納，並約定承租
人在承租之土地內未經伊同意興建任何建築物及擅自擴大使用面積者，伊得隨時終止
契約，如伊因而蒙受損失時，承租人應負全部賠償責任；承租人對承租地僅供當年收
成作物用，不得改作其他用途及種植逾年收成之作物，如有私行耕種或在訂約前已私
行種植年作物或任何地上物，於合約屆滿終止契約或收回自用解約時，承租人必須無
條件將土地於屆期或接到通知二個月內交還與伊，並將地上物一併交由伊處理。甲○
○、丙○○並各挽上訴人乙○○及丁○○為連帶保證人，保證契約之履行。詎甲○○
違約於八十一年十月間擅自在附表一所示承租之十九號地上蓋建二樓房屋、丙○○則
於八十二年一月間在附表二所示承租之十七號土地上，蓋建鋼筋混凝土磚造房屋，並
將附連空地舖設水泥，均嚴重違反契約書第六條第五款之約定。伊於其興建中曾予阻
止未獲置理，已分別於八十一年十一月十一日及八十二年三月二十六日通知甲○○、
丙○○終止租約。屢經催告交還土地未果，仍占有系爭土地，致伊受有相當於租金收
入之損害等情，求為命：(一)甲○○將第一審判決附圖（下稱附圖）一代號Ｅ部分面積
○‧○○二九公頃地上鐵厝一棟、Ｄ部分面積○‧○二○八公頃庭院地上水泥地板拆
除後，將附表一所示土地連同地上作物一併返還與伊；(二)甲○○、乙○○連帶給付新
台幣（下同）二千四百四十元三角九分及自八十三年八月一日起至清償日止之法定遲
延利息；並自八十四年一月一日起至交還土地之日止按年給付一千二百十三元三角四
分之損害金；(三)丙○○將第一審判決附圖一代號Ａ部分面積○‧○○二八公頃地上木
造房屋一棟、Ｂ部分面積○‧○二九七公頃庭院地上水泥地板、Ｃ部分面積○‧○六
一一公頃混凝土磚造房屋一棟拆除後，將附表二所示土地連同地上作物一併返還與伊
；(四)丙○○、丁○○連帶給付五萬七千二百五十元三角七分及自八十三年八月一日起
至清償日止之法定遲延利息；並自八十四年一月一日起至交還土地之日止，按年給付
二萬九千九百八十八元二角九分之損害金之判決。
上訴人甲○○、丙○○則以：伊二人於八十一年七月一日訂立土地租賃契約書前，在
系爭土地上即有建物存在，因建物老舊不堪，影響伊之住居及生命安全，且甲○○所
有建物又遭颱風摧毀，始在原地上整修建物，並未擴大建物所使用之土地面積，未違
反契約書第六條第五款之約定。再兩造間之租期屆滿後，自八十二年一月一日起伊仍
繼續使用承租之土地，被上訴人亦同意伊承租，已成為不定期租賃關係，伊已不受租
賃契約書之拘束。又伊種植檳榔樹已十餘年，兩造每年簽訂租約，被上訴人顯已同意
伊種植檳榔樹，被上訴人不得以租賃關係已消滅而沒收上述農作物；上訴人乙○○、
丁○○均以：伊保證期間至八十一年十二月三十一日止，被上訴人請伊給付八十二年
一月一日起之租金與損害金，實乏依據各等語，資為抗辯。
原審維持第一審所為上訴人敗訴判決，駁回其上訴，係以：上訴人甲○○、丙○○分
別向被上訴人承租如附表一、附表二所示土地，租期自八十一年一月一日起至同年十
二月三十一日止，租金依土地申報地價年息百分之七‧五計算，並約定合約屆滿終止
或收回自用解約時，承租人必須無條件將土地於屆期或接到通知二個月內交還被上訴
人，並將地上物一併交由被上訴人處理。上訴人乙○○、丁○○分別為甲○○、丙○
○二人之連帶保證人。但甲○○於附圖一所示Ｅ部分建有二樓鐵厝一棟、Ｄ部分庭院
地上舖設水泥地板；丙○○於附圖一Ａ部分建有木造房屋一棟、Ｂ部分庭院地上舖設
水泥地板、Ｃ部分土地上建有混凝土磚造房屋一棟。上訴人雖以前揭情詞置辯，惟按
民法第四百五十一條所定出租人於租期屆滿後，須即表示反對之意思，始生阻止續租
之效力，意在防止出租人於租期屆滿後，明知承租人就租賃物繼續使用收益而無反對
之表示，過後忽又主張租賃關係消滅，使承租人陷於窘境而設，並非含有必須於租期
屆滿時，始得表示反對之意義存在，故於訂約之際，訂明期滿後絕不續租，或續租應
另訂契約者，仍難謂不發生阻止續約之效力。查兩造所簽訂之租賃契約書第三條已載
明：租賃期間屆滿時乙方（指承租人）如仍欲繼續承租，應於二個月前以書面向甲方
（指被上訴人）申請辦理續租，經甲方同意後另訂新約，否則甲方得收回土地另行議
租他人，乙方不得異議及主張民法第四百五十一條之適用等語。兩造於原約定租約期
滿後，並未另訂新約，為兩造所不爭。雖甲○○、丙○○於契約屆滿後仍繼續使用所
承租之系爭土地，惟依前開契約第三條之約定，自無民法第四百五十一條所規定租賃
契約默示更新之適用，其租賃關係於租期屆滿時即已消滅。丙○○、甲○○抗辯兩造
間租賃關係仍以不定期之形態繼續存在云云，並無可採。次查兩造間之承租範圍並無
變動，面積係被上訴人公司所算出，其實際面積應以地政人員複丈結果為準。另據兩
造訂立之租賃契約書第七條約定：承租人如有私行耕種或在訂立本契約前已在該承租
土地上私行種植有逾年收成作物或任何地上物，於雙方合約屆滿終止契約義務時，必
須無條件將土地於屆期交還被上訴人，並將地上物一併交由被上訴人處理，絕無異議
等語。故不論該地之地上物或其他長期作物係種於訂約前後，被上訴人仍得依前開約
定辦理。甲○○、丙○○抗辯所種植之檳榔等長期作物及整建之建物為老舊建物，於
訂約前已存在，不能一併交還云云，亦不足採。再按租賃關係消滅後，承租人仍繼續
占有使用租賃物，可能獲得相當於租金之利益，而出租人則受有相當於租金之損害，
為社會通常之觀念；又保證債務除契約另有訂定外，包含主債務之利息、違約金、損
害賠償及其他從屬於主債務之負擔，民法第七百四十條規定甚明。甲○○、丙○○既
自認於系爭租賃契約屆滿後仍繼續占用系爭土地，自屬無法律上原因而獲得相當於租
金之利益，致被上訴人受有相當於租金之損害，被上訴人請求其返還相當於租金之利
益即無不合。乙○○、丁○○分別為承租人甲○○、丙○○之連帶保證人，就甲○○
、丙○○應負之相當於租金損害之不當得利部分，自應分別負連帶給付責任等詞，為
其判斷之基礎。
惟按以自任耕作為目的，約定支付地租使用他人之農地者，為耕地租用。土地法第一
百零六條第一項定有明文。所謂耕作，指目的在定期（按季、按年）收穫而施人工於
他人農地以栽培農作物而言。倘為耕地租賃，即有耕地三七五減租條例規定之適用。
本件如第一審判決附表一、二所示之土地，其地目除其中三筆為林外，餘皆為旱或田
，應屬農地。且依兩造之土地租賃契約書第七條訂定，上訴人甲○○、丙○○承租系
爭土地僅得耕種當年即一年內收成之作物（見一審卷八頁），倘係屬定期收穫之農作
物，則甲○○、丙○○與被上訴人間各應成立耕地租賃契約，本件之爭議即屬租佃爭
議，依耕地三七五減租條例第二十六條之規定，於起訴前應經耕地租佃委員會之調解
、調處，此為法定之起訴要件。原審未遑查明被上訴人起訴前已否踐行此程序，遽逕
由實體上為裁判，即欠允當。上訴論旨，求予廢棄原判決，非無理由。
據上論結，本件上訴為有理由。依民事訴訟法第四百七十七條第一項、第四百七十八
條第一項，判決如主文。
中      華      民      國    八十八    年      一      月    二十九    日
                              最高法院民事第五庭
                                  審判長法官  吳  啟  賓
                                        法官  洪  根  樹
                                        法官  謝  正  勝
                                        法官  劉  福  來
                                        法官  黃  熙  嫣
      右正本證明與原本無異
                                              書  記  官
中      華      民      國    八十八    年      二      月    二十三    日
